【裁判字號】    95,保險上,2
【裁判日期】    980407
【裁判案由】    給付保險金等
【裁判全文】
臺灣高等法院民事判決                 95年度保險上字第2號
上  訴  人  彰化商業銀行股份有限公司
法定代理人  戊○○
訴訟代理人  林輝榮律師
            陳在源律師
            張梅音律師
            丁○○
上  訴  人  華山產物保險股份有限公司（原名太平洋產物保險
            股份有限公司）
法定代理人  財團法人保險事業發展中心
前一人之
法定代理人  己○○
訴訟代理人  劉秋絹律師
上列當事人間請求給付保險金等事件，上訴人對於中華民國94年
10月28日台灣台北地方法院92年度保險字第141號第一審判決提
起上訴，本院於98年3月24日言詞辯論終結，判決如下：
    主      文
原判決關於駁回上訴人彰化商業銀行股份有限公司後開第二項之
訴部分，及該部分假執行之聲請，並訴訟費用（除確定部分外）
之裁判均廢棄。
上訴人華山產物保險股份有限公司（原名太平洋產物保險股份有
限公司）應再給付上訴人彰化商業銀行股份有限公司新台幣肆佰
捌拾貳萬元，及自民國九十二年八月二十五日起至清償日止，按
週年利率百分之十計算之利息。
上訴人華山產物保險股份有限公司（原名太平洋產物保險股份有
限公司）之上訴駁回。
第一審（除確定部分外）及第二審訴訟費用，由上訴人華山產物
保險股份有限公司（原名太平洋產物保險股份有限公司）負擔。
本判決主文第二項命上訴人華山產物保險股份有限公司（原名太
平洋產物保險股份有限公司）給付部分，於上訴人彰化商業銀行
股份有限公司以新台幣壹佰陸拾伍萬元或同面額八十九年度甲類
第二期中央政府建設公債供擔保後得假執行；但上訴人華山產物
保險股份有限公司（原名太平洋產物保險股份有限公司）以新台
幣肆佰捌拾貳萬元預供擔保後，得免為假執行。
    事實及理由
一、上訴人彰化商業銀行股份有限公司（下稱彰化銀行）之法定
    代理人原為「張伯欣」，嗣於本院審理中變更為「高志尚」
    ，再變更為「甲○○」，又變更為「戊○○」，並各具狀聲
    明承受訴訟（見本院卷(一)第183頁、第188頁；本院卷(二)第11
    9至120頁、本院卷(四)第252至254頁）核與民事訴訟法第170
    條、第175條規定相符，應予准許，合先敘明。
二、上訴人「太平洋產物保險股份有限公司」，於本院審理中更
    名為「華山產物保險股份有限公司」（下稱華山保險公司）
    ，其公司法人格仍屬同一；又其公司法定代理人原為「任子
    平」，於本院審理中變更為「陳佳榮」，再變更為「乙○○
    」，又變更為「丙○○」，各具狀聲明承受訴訟；嗣因該公
    司經行政院金融監督管理委員會停止其董事、監察人職權，
    並由主管機關經濟部指定財團法人保險事業發展中心為其公
    司清理人（保險法第149條之8參照），且依法聲明承受訴訟
    等情，卷附股份有限公司變更登記表、訴訟承受暨陳報狀、
    保險公司營業執照、民事聲明承受訴訟狀、經濟部民國（下
    同）98年1月21日經授商字第09801013080號函、公司變更登
    記表可憑（見本院卷(二)第1至5頁、第91至99頁、本院卷(三)第
    128頁、第132頁、本院卷(五)第8頁、第10至14頁），核與民
    事訴訟法第170條、第175條規定相符，應予准許，次予敘明
    。
三、彰化銀行起訴主張：伊經營住宅抵押貸款業務，本係以貸款
    當時房屋價值之一定成數比例，作為核准貸款之上限，惟借
    款人如欲借貸較高金額，可在伊認可房屋估定價值內，向保
    險公司購買「住宅抵押貸款償還保證保險」（下稱系爭保險
    ），以伊（即抵押權人）為保險契約受益人，由保險公司保
    證在所提高之借款成數（即保險金額）內，賠償借款人違約
    致伊所受之損失。如附表所示各借款人（下稱系爭借款人）
    於86年11月13日各向華山保險公司購買系爭保險，並持以向
    伊貸款，但其等遲繳貸款本息達6個月時，經伊向華山保險
    公司請求先行墊付保險金，均未獲置理，而各該借款人抵押
    住宅部分，均經伊依法聲請拍賣，並取得未獲清償金額之債
    權憑證（詳如附表所示），則系爭保險事故業已發生等情。
    爰依保險金給付請求權之法律關係，求為命華山保險公司應
    給付伊新台幣（下同）2096萬2145元，及其中1277萬657元
    部分，自起訴狀繕本送達滿1個月之翌日起；其餘819萬1488
    元，則自起訴狀繕本送達第15日起；均至給付日止，各按年
    息10％計算之利息之判決。原審除判決命華山保險公司應給
    付彰化銀行1614萬2145元及加計自92年8月25日起按年息10%
    計算之遲延利息外，並駁回彰化銀行其餘之請求。彰化銀行
    僅對於原審駁回其482萬元及加計自92年8月25日起按年息10
    %計算之遲延利息部分（對於原審駁回819萬1488元自起訴狀
    繕本送達第15日起至1個月止，按年息10％計算之遲延利息
    部分，並未聲明不服），聲明不服；華山保險公司對其原審
    敗訴部分，亦聲明不服；各自提起上訴。並於本院上訴聲明
    ：(一)原判決不利彰化銀行部分廢棄。(二)華山保險公司應再給
    付彰化銀行482萬元，及自92年8月25日起至清償日止，按年
    息10%計算之利息。(三)願以89年度甲類第2期中央政府建設公
    債為擔保，請准宣告假執行。(四)駁回華山保險公司之上訴。
四、華山保險公司則以：彰化銀行對於系爭保險契約無保險利益
    存在，故該保險契約應屬無效；又系爭保險事故係可歸責於
    借款人故意不還款所致，是伊自無賠償保險金之責任；另系
    爭保險於借款人未依約還款時，保險事故即已發生，而彰化
    銀行遲至92年7月8日始提起本訴，顯已罹於2年時效；再系
    爭保險既係承保「抵押住宅」，則該抵押住宅應係供借款人
    作為住宅使用，惟借款人葉阿、陳墨、黃學堂、鍾武博、
    陳成全、馮乾縱、劉天賜、許美娟（下稱葉阿等8人）各
    購買4戶，應係投資客，顯非系爭保險之對象，伊自得以終
    止保險契約；另彰化銀行未盡對借款人徵信之義務，伊自得
    依保險法第29條第2項規定免負給付保險金責任；且彰化銀
    行提出理賠文件並未符合基本條款第11條約定，伊依約不負
    給付保險金之責任；縱伊依約應給付保險金，依系爭保險批
    單第10條(1)約定，伊僅需就彰化銀行未受償金額負二成之理
    賠責任；彰化銀行以系爭保險單提高貸款金額以賺取利息，
    要屬與有過失，應分擔3/4之過失責任等語，資為抗辯。並
    於本院聲明：(一)原判決不利於華山銀行之部分廢棄。(二)上開
    廢棄部部分，彰化銀行在第一審之訴及假執行之聲請均駁回
    。(三)駁回彰化銀行之上訴。(四)如受不利之判決，願供擔保請
    准宣告免為假執行。
五、查，華山保險公司為保險人，於86年11月13日與附表所示各
    房屋貸款人簽訂保險契約（各借款人之姓名、不動產抵押貸
    款金額、保險金額、保單號碼，均詳如附表所載），並以彰
    化銀行為受益人；而前開借款人均未依約清償貸款本息等情
    ，有保險單、基本條款、保險批單、借據、放款資料（見外
    放證物）可憑，且為兩造所不爭執（見本院卷(三)第21頁），
    堪信為真。
六、本件應審究者為：(一)系爭如附表所示之保險契約（計56筆）
    是否因欠缺保險利益而無效？(二)系爭保險契約之請求權是否
    業已罹於時效（2年）？(三)系爭保險契約之保險事故是否業
    已發生？(四)系爭保險事故是否肇因於要保人之故意行為所致
    ？華山保險公司得否依保險法第29條第2項但書，無庸負賠
    償責任？(五)彰化銀行申請華山保險公司理賠時之文件，是否
    已符合約定（即系爭保險契約基本條款第11條約定）？(六)彰
    化銀行是否與有過失？(七)彰化銀行所得請求本件保險給付之
    金額為若干？茲分別論述如下：
(一)、系爭如附表所示之保險契約（計56筆）是否因欠缺保險利益
    而無效？
  1.按要保人對於財產上之現有利益，或因財產上之現有利益而
    生之期待利益，有保險利益。凡基於有效契約而生之利益，
    亦得為保險利益；保險法第14條、第20條分別定有明文。是
    凡對於特定財產有法律上之權利或利益，或因特定之法律關
    係而有可期待之利益，或因其損失或事故之發生將受損害者
    ，均有財產上之保險利益（最高法院88年度台上字第1362號
    判決意旨參照）。
  2.經查：
    (1)、依系爭保險單首頁載明：「抵押權人（指彰化銀行）業
        已同意接受本保險單為貸款償還之保證，並為借款契約
        之補充，在後開保險期限內，抵押人（即附表所示借款
        人）因貸款所發生之債務無法依約按期償還，致抵押權
        人於依法處分該抵押住宅後受有損失時，本公司（即華
        山保險公司）依照本保險單所載及簽批之條款對抵押權
        人負賠償責任」以觀（見原審卷(一)第79頁），系爭保險
        係約定保險人（指華山保險公司）於要保人（即附表所
        示借款人）未依約履行借款債務，致抵押權人（指彰化
        銀行）依法處分該抵押住宅後受有損失時，對抵押權人
        負給付保險金之責（見原審卷(一)第80頁之基本條款第1
        條）。準此可知，系爭保險契約係借款人（即要保人）
        為擔保對彰化銀行借款債務之清償，而與華山保險公司
        簽訂保險契約，約定華山保險公司對於彰化銀行於依法
        處分該抵押住宅後受有損失時，應收回差額部分負損害
        責任，則該保險契約自屬為他人之利益而訂立之保險契
        約（保險法第45條參照），足徵彰化銀行對於系爭保險
        契約顯有保險利益。
    (2)、況華山保險公司係依財政部（）台財發字第13856號
        令修訂核可而得辦理系爭保險單業務（見原審卷(一)第77
        頁保險單），並對眾多借款人推廣訂約，借款人持以向
        彰化銀行申請提高核貸金額，且向借款人收取保險費（
        見原審卷(一)第77至83頁保險單），益徵彰化銀行對於系
        爭保險契約有保險利益至明。
  3.華山保險公司雖抗辯：系爭保險單既名為「住宅抵押貸款償
    還保證保險單」，則依保險法第95條之1規定以觀，彰化銀
    行對於該保險契約，並無保險利益存在云云。惟查，保險契
    約之性質為何，應以兩造訂立保險契約內容觀察，並非專以
    保險契約名稱定之。如前所述，系爭保險係為他人利益而訂
    立之保險契約，要與保險法第95條之1所指之「保證保險」
    ，係謂保證保險人於被保險人因其受僱人之不誠實行為或其
    債務人之不履行債務所致損失，負賠償之責之保證保險契約
    ，迥然不同，自不得僅因系爭保險單載有「保證保險」即謂
    其為保險法第95條之1所指之保證保險契約。是華山保險公
    司抗辯：系爭保險單係屬於保證保險，彰化銀行對系爭保險
    契約無保險利益存在云云，自無可取。
  4.華山保險公司又抗辯：系爭借款人與建商間通謀虛偽意思表
    示以假買賣方式，向彰化銀行貸款，各該買賣契約應屬無效
    ，系爭保險契約欠缺保險利益而為無效云云，固據提出本院
    92年度保險上更(一)字第11號判決為證（見本院卷(一)第55至86
    頁）。然查：
    (1)、第三人主張表意人與相對人通謀而為虛偽意思表示者，
        該第三人應負舉證之責（最高法院48年台上字第29號判
        例意旨參照）。準此，上訴人既主張系爭借款人與建商
        間之買賣契約，為通謀虛偽意思表示，自應就此事實負
        舉證之責。
    (2)、觀諸前開本院92年度保險上更(一)字第11號判決要旨，係
        以保險公司就借款人與建商間為通謀虛偽意思表示成立
        假買賣乙事，業經刑事判決認定借款人與建商均成立使
        公務員登載不實之偽造文書罪刑確定在案為由，認定借
        款人與建商間成立假買賣，是該保險契約因無保險利益
        致無效；與本件華山保險公司僅因系爭借款人未還款件
        數高達56筆，即臆測借款人與建商間，通謀虛偽意思表
        示成立買賣契約，並未舉證以實其說，二者容有不同，
        自不得比附援引。此外，華山保險公司復未舉證借款人
        與建商間，通謀虛偽意思表示成立買賣契約乙節，故華
        山保險公司抗辯：系爭買賣契約係借款人與建商通謀虛
        偽意思表示所為，應屬無效，故系爭保險契約欠缺保險
        利益而為無效云云，顯無可取。
(二)、系爭保險契約之請求權是否業已罹於時效（2年）？
  1.觀諸系爭保險單首頁說明：「．．．在後開保險期限內，抵
    押人（即附表所示借款人）因貸款所發生之債務無法依約按
    期償還，致抵押權人（指彰化銀行）於『依法處分該抵押住
    宅後』受有損失時，本公司（即華山保險公司）依照本保險
    單所載及簽批之條款對抵押權人負賠償責任」（見原審卷(一)
    第79頁）；基本條款第1條：「一抵押人因貸款所發生之債
    務，無法依約按期償還，致抵押權人於依法處分本保險單所
    載抵押住宅後，其所得價款，不足抵付貸款承還契約分期還
    款表未清償之金額而受有損失時，本公司對抵押權人應收回
    之差額部分負賠償責任，但本公司之賠償責任，仍以本保險
    單所載之保險金額為限」（見原審卷(一)第80頁）；即借款人
    於借款債務無法按期償還時，經抵押權人（即彰化銀行）於
    「依法處分該抵押住宅後」受有損失時，保險人（即華山保
    險公司）對抵押權人應收回之差額部分負賠償責任。
  2.由此可知，抵押權人對該抵押住宅（即抵押物）需經依法拍
    定並製作分配表時，始得確定抵押權人是否足額受償（即有
    無受有損失），而保險人須確定抵押權人無法足額獲償而受
    有損失時，始有依系爭保險契約負給付保險金之義務。是以
    ，本件彰化銀行必須迨製作分配表時，始可確定其是否受有
    損失，故自應以斯時（即製作分配表時）視為系爭保險事故
    發生（此觀前開基本條款記載「抵押權人於依法處分本保險
    單所載抵押住宅後，其所得價款，不足抵付貸款．．．未清
    償之金額而受有損失時，本公司對抵押權人應收回之差額部
    分負賠償責任」意旨即明）。
  3.華山保險公司雖抗辯：系爭保險契約應自系爭借款人逾期未
    繳付到期應還之借款本息6個月時起算時效云云。但查：
    (1)、系爭保險批單第7條：「倘抵押人逾期達6個月未能繳付
        到期應還之借款本息時，抵押權人除應立即以書面通知
        本公司外，且依規定處分其抵押住宅，並將理賠書文件
        整理齊全送至本公司，本公司於2星期內先行墊付」（
        見原審卷(一)第78頁），係約定抵押權人於依法處分抵押
        住宅前（即抵押物拍定作成分配表前），就保險金額向
        華山保險公司請求先行墊付之權利（此觀上列批單約定
        「先行墊付」自明）。蓋因抵押權人依法取得執行名義
        ，聲請強制執行抵押物，俟執行法院拍賣抵押物完竣，
        所需時間動輒數年，為避免抵押權人因執行法院作業程
        序延宕而無法獲得補償，故系爭保險批單第7條特別約
        定，彰化銀行可先向華山保險公司請求墊付保險金之權
        利。
    (2)、是以，抵押住宅既未經處分並依法製作分配表，抵押權
        人即無法確定是否受有損失，保險事故即尚未發生，則
        彰化銀行對於華山保險公司即無給付保險金之請求權，
        時效自無從起算。故華山保險公司以系爭保險契約應自
        系爭借款人逾期未繳付到期應還之借款本息6個月時起
        算時效為由，抗辯系爭保險契約已罹於2年時效云云，
        委無可採。
  4.依上說明，系爭保險契約於彰化銀行依法處分抵押住宅，且
    製作分配表（即得以確定抵押權人是否受有損失）時，始可
    謂保險事故已發生，是系爭抵押住宅於附表所示之分配表作
    成日起算（詳如附表所示），至彰化銀行提起本訴時（即92
    年7月15日，見原審卷(一)第5頁之原法院收狀戳章）止，尚未
    罹於2年時效至明。是華山保險公司抗辯：系爭保險契約業
    已罹於2年時效云云，即無足取。
(三)、系爭保險契約之保險事故是否業已發生？
  1.承前所述，彰化銀行於系爭抵押住宅經處分並製作分配表後
    ，確定受有損失乙節，為華山保險公司所不爭執（見本院卷
    (四)第204頁反面），可見系爭保險事故業已發生。
  2.華山保險公司抗辯：借款人許美娟、黃學堂、江阿寶、周致
    柔、葉阿、陳成全、鍾武博、陳墨、劉天賜、馮乾縱、陳
    韋穎、王興明、李永琴、張然量等人（下稱許美娟等14人）
    ，雖經彰化銀行聲請強制執行，因無人應買而以核發債權憑
    證結案，故系爭保險事故尚未發生云云。然查，許美娟等14
    人之系爭抵押住宅雖於彰化銀行提起本訴時，因無人應買核
    發債權憑證結案，惟系爭抵押住宅於原審言詞辯論終結前，
    即已經執行法院全數拍定且製作分配表完畢乙事，有卷附分
    配表可稽（見原審卷(三)第13至203頁），並為華山保險公司
    所不爭執（見本院卷(三)第21頁反面），可徵許美娟等14人系
    爭抵押住宅既已經彰化銀行依法處分完竣，且確定受有損失
    ，則系爭保險契約之保險事故業已發生甚明。是華山保險公
    司抗辯：許美娟等14人系爭抵押住宅無人應買而核發債權憑
    證結案，故保險契約之保險事故尚未發生云云，並無可採。
  3.華山保險公司又抗辯：葉阿等8人各買4戶房屋，並非供自
    用住宅使用，不屬系爭保險單所規範保險之對象，故伊與借
    款人間就系爭保險單意思表示不合致，自屬不成立云云。但
    查：
    (1)、保險契約由保險人同意要保人聲請後簽訂（保險法第44
        條第1項參照）；葉阿等8人各買4戶房屋，並以4戶房
        屋作為保險標的，且指定彰化銀行為受益人（見原審卷
        (一)第78頁之保險批單第11條），此均為華山保險公司於
        承保時所明知（見原審外放證物之保險單），並收取保
        險費，則葉阿等8人與華山保險公司間顯無意思表示
        不一致之情形，故系爭保險契約要屬合法成立。
    (2)、況觀諸系爭保險單（見原審卷(一)第79頁），並無限制要
        保人僅得承購1戶，或購入房屋必須作為自用之約定條
        款，華山保險公司亦未舉證其與借款人間有此約定，是
        華山公司僅以葉阿等8人各買4戶房屋為由，抗辯系爭
        保險契約意思表示不合致而未成立云云，亦無可取。
(四)、系爭保險事故是否肇因於要保人之故意行為所致？華山保險
    公司得否依保險法第29條第2項但書，無庸負賠償責任？
  1.華山保險公司抗辯：系爭保險事故係肇因於要保人故意不還
    款所致，伊自得依保險法第29條第2項但書免負賠償責任云
    云。惟查：
    (1)、如前所陳，系爭保險事故係以「抵押權人於依法處分抵
        押住宅後受有損失」時，而非「借款人未依約清償」（
        此觀原審卷(一)第79頁系爭保險單即明）。如借款人未能
        依約清償債務，而抵押權人依法處分抵押住宅結果，究
        竟變現獲得多少現金用於受償，可能殘餘多少未償債務
        ，事涉處分當時之不動產市值及其他諸多因素，當屬不
        可預料之情事，絕非要保人（借款人）或受益人可得任
        意控制。
    (2)、華山保險公司於承保時，預估要保人如逾期清償借貸本
        息，經抵押權人強制執行抵押物，若抵押物之價值同於
        或高於簽訂保險契約時之價值，則拍賣所得足以清償借
        款債務，保險事故即未發生，華山保險公司不負理賠責
        任 (縱已先行墊付，亦得於抵押物處分完竣後結算，請
        求返還溢付差額)；反之，如因市場或其他經濟因素使
        抵押物價值減少，致抵押物拍賣所得不足清償承保範圍
        內之借款本息者，保險事故即為發生，抵押權人得依約
        請求給付保險金。故保險事故發生與否，顯係繫於抵押
        物價值是否發生變動，而非借款人是否出於故意未能清
        償債務所致。
    (3)、再按，保險法第29條第2項但書規定（即保險人就要保
        人故意所致之行為不負賠償責任）之立法意旨，係在避
        免要保人為取得保險金引發道德危險，避免發生不當得
        利之情事。系爭保險之要保人如蓄意不履行其債務，必
        遭彰化銀行拍賣其所提供之抵押物，如有不足額，仍應
        以其全部財產為擔保，債務餘額並不因此消滅，則要保
        人即難藉由不還款而取得任何利益已明。
    (4)、綜上，華山保險公司抗辯：要保人（即借款人）故意不
        還款，致系爭保險事故發生，依保險法第29條第2項但
        書免負賠償責任云云，並無可採。
  2.華山保險公司另抗辯：彰化銀行提高借款人之貸款額度，增
    加要保人不還款之道德風險，伊自得依約終止系爭保險契約
    ；而借款人陳墨、鍾武博、陳成全抵押物作成分配表於伊終
    止契約後，伊不負給付保險金責任云云。但查，如前所陳，
    要保人無法藉由不還款而獲取任何利益，則華山保險公司據
    此終止系爭保險契約，要屬無據。故華山保險公司抗辯：借
    款人陳墨、鍾武博、陳成全抵押物拍賣作成分配表，於伊終
    止契約後，伊不負給付保險金責任云云，亦無可採。
(五)、彰化銀行申請華山保險公司理賠時之文件，是否已符合約定
    （即系爭保險契約基本條款第11條約定）？
    華山保險公司抗辯：彰化銀行提出申請理賠時，未檢附購屋
    契約書、借款撥用於購屋證明文件、購屋前後土地建物謄本
    、催告函之回執等文件（下稱購屋證明文件），與約定要件
    不符，故伊無給付保險金之義務云云。然查：
    1.系爭保險契約並未就彰化銀行申請理賠（即請求先行墊付
      或給付保險金）時，應提出何具體文件加以約定（見原審
      卷(一)第78至81頁之保險批單、保險單、基本條款）；再參
      酌兩造間理賠之慣例，彰化銀行僅須提出理賠申請書內所
      載4、5、6、8項之文件（即催繳書、借款證明、借款人及
      保人身分證影印本、其他及損失相關之文件，見原審卷(一)
      第85頁），華山保險公司即依約給付保險金等情（見原審
      卷(一)第86頁），亦為華山保險公司所不爭執（見原審卷(二)
      第193頁）；況觀諸系爭理賠申請書內，並未列載彰化銀
      行需檢附購屋證明文件，益徵彰化銀行於申請時並無須檢
      具購屋證明文件甚明。
    2.此外，華山保險公司亦無法舉證彰化銀行於提出理賠申請
      時須檢附購屋證明文件乙事，故華山保險公司抗辯：彰化
      銀行於申請理賠時，未提出購屋等證明文件，故伊無給付
      保險金之義務云云，要無可採。
(六)、彰化銀行是否與有過失？
    華山保險公司抗辯：彰化銀行提高貸款額度，未徵信即予以
    核貸，增加借款人不還款之道德風險，要屬與有過失，應負
    擔出險損害之3/4云云。惟查：
  1.依系爭保險批單第9條約定：「本保險單係以抵押權人提供
    以核鑑總價或買賣成交價，並根據承購戶之信用狀況、貸款
    需求所核定之房屋貸款金額為承保之先決條件，本保險單所
    承保之每戶保險金額不得超過抵押權人核鑑總價或買賣成交
    之2成，房屋抵押貸款金額（含保險金額）不得超過抵押權
    人核鑑總價或買賣成交價之9成」以觀（見原審卷(一)第78頁
    ），可知華山保險公司於核定系爭保險契約前，對於承購戶
    之信用狀況、貸款需求、抵押貸款金額、抵押品價值、承保
    成數及變價費用等事項均先予以徵信、審核後，再決定同意
    承保（見原審卷(一)第77頁之保險單記載事項所示），要保人
    始通知彰化銀行已向華山保險公司購買系爭保險，彰化銀行
    在華山保險公司所承保之保險金額內，始提高貸款額度。
  2.準此可徵，彰化銀行係於借款人購買住宅後，以購買住宅作
    為抵押擔保品為貸款，故彰化銀行自僅需針對抵押物之價值
    予以評估徵信即為已足；另華山保險公司並未課以彰化銀行
    應予徵信要保人資歷之義務，且彰化銀行亦未參與審核系爭
    保險之作業程序；況參諸華山保險公司於承保系爭保險業務
    前，既有自行徵信要保人資歷，與評估承保與否之權利；而
    彰化銀行係於華山保險公司審核要保人資歷及擔保物同意承
    保，始於承保金額內提高貸款額度，要難謂彰化銀行對於系
    爭保險貸款有何過失責任可言。是華山保險公司抗辯：彰化
    銀行未予徵信即提高貸款額度，顯有過失云云，委無可採。
(七)、彰化銀行所得請求本件保險給付之金額為若干？
  1.經查：
    (1)、系爭保險基本條款第1條約定：「抵押人因貸款所發生
        之債務，無法依約按期償還，致抵押權人（指彰化銀行
        ）於依法處分本保險單所載抵押住宅後，其所得價款，
        不足抵付貸款承還契約分期還款表未清償之金額而受有
        損失時，本公司（指華山保險公司）對抵押權人應收回
        之差額部分負擔賠償責任，本公司之賠償責任，仍以本
        保險單所載之保險金額為限」（見原審卷(一)第80頁）；
        再參照系爭保險批單第10條約定：「遇有本保險單及本
        批單之承保意外事故發生時，本公司依本保險單及本批
        單之相關規定負賠償責任。本保單理賠依保險金額分列
        如下：(1)保險金額：．．．(2)利息：以買受人未償還之
        保險金額依個人借款約定最高6個月單利計算」（見原
        審卷(一)第78頁），故系爭抵押物經執行法院拍定製作分
        配表，依上開約定，彰化銀行不足受償之金額（即應收
        回之差額部分，其計算式：未償還之貸款本金餘額8399
        萬4619元＋保險貸款餘額2023萬5720元－執行受償金額
        5218萬0619元＋6個月利息95萬0203元）為5299萬9923
        元（此為兩造所不爭執，見本院卷(四)第204頁反面）。
    (2)、準此，彰化銀行不足受償金額既為5299萬9923元，而華
        山保險公司之賠償責任以系爭保險單所載之保險金額為
        上限（即2177萬元），故彰化銀行主張華山保險公司應
        理賠其2096萬2145元（詳如附表所示，並未超逾華山保
        險公司前開保險金額），核屬有據，應予准許。
  2.華山保險公司雖抗辯：依系爭保險批單第9條約定，伊所承
    保之每戶保險金額不得超過抵押權人核鑑總價或買賣成交價
    之二成，故依該批單第10條第1款約定，伊僅須就彰化銀行
    未受償金額負二成之理賠責任（即負擔2/9理賠責任）云云
    。惟查：
    (1)、按解釋意思表示，應探求當事人之真意，不得拘泥於所
        用之辭句，民法第98條定有明文。又契約應以當事人立
        約當時之真意為準，而真意何在，又應以過去事實及其
        他一切證據資料為斷定之標準，不能拘泥文字致失真意
        （最高法院19年上字第453號判例意旨參照）。
    (2)、觀諸系爭保險單首頁載明：「抵押權人（指彰化銀行）
        業已同意接受本保險單為貸款償還之保證，並為借款契
        約之補充，在後開保險期限內，抵押人（即附表所示借
        款人）因貸款所發生之債務無法依約按期償還，致抵押
        權人於依法處分該抵押住宅後受有損失時，本公司（即
        華山保險公司）依照本保險單所載及簽批之條款對抵押
        權人負賠償責任」（見原審卷(一)第79頁）；及系爭保險
        基本條款第1條約定：「抵押人因貸款所發生之債務，
        無法依約按期償還，致抵押權人（指彰化銀行）於依法
        處分本保險單所載抵押住宅後，其所得價款，不足抵付
        貸款承還契約分期還款表未清償之金額而受有損失時，
        本公司（指華山保險公司）對抵押權人應收回之差額部
        分負擔賠償責任；本公司之賠償責任，仍以本保險單所
        載之保險金額為限」（見原審卷(一)第80頁），可知彰化
        銀行係在華山保險公司承保額度範圍內，始同意增貸予
        借款人，如屆時借款人未能清償，且拍賣抵押物後不足
        抵償借款債務時，則華山保險公司即應於其承保範圍內
        ，就彰化銀行應收回之差額部分負擔賠償責任（並以保
        險金額為上限），要無華山保險公司以承保成數比例分
        攤賠償責任之約定。
    (3)、況參酌兩造於本件訴訟前，華山保險公司於借款人未能
        清償，且拍賣抵押物後不足抵償借款債務時，即於其承
        保範圍內，就彰化銀行應收回之差額部分負擔賠償責任
        給付全額保險金，從未為比例分擔理賠之主張等情，有
        卷附保單號碼0305字第87RLB3337號（保險金額62萬元
        ）、保單號碼0305字第87RLB3255號（保險金額100萬元
        ）、保單號碼0305字第87RLB3334號（保險金額100萬元
        ）、保單號碼0305字第87RLB3256號（保險金額100萬元
        ）之出險紀錄文件可參（見原審卷(一)第82至117頁）；
        益徵系爭保險批單第10條第1款約定：「保險金額：以
        已還款抵押貸款金額承保成數比例分攤，未償還之保險
        金額由本公司先行墊付」，應係指借款人於未能清償借
        款，且彰化銀行於拍賣抵押物後不足抵償借款債務時，
        華山保險公司即於承保範圍（即指系爭保險批單第9條
        約定，本保險單所承保之每戶保險金額不得超過抵押權
        人核鑑總價或買賣成交之2成，見原審卷(一)第78頁），
        就彰化銀行應收回之差額部分負擔賠償責任，並非指華
        山保險公司依承保成數比例分攤賠償責任甚明。
    (4)、依上說明，兩造既無華山保險公司依承保成數比例分攤
        賠償責任之約定，且與華山保險公司訴訟前，依約理賠
        予彰化銀行之慣例有違（即華山保險公司從未以承保成
        數比例分攤保險金之主張），是華山保險公司抗辯：依
        系爭保險批單第9條約定，伊所承保之每戶保險金額不
        得超過抵押權人核鑑總價或買賣成交價之二成，故依該
        批單第10條第1款約定，伊僅須就彰化銀行未受償金額
        之二成負理賠責任（即負擔2/9之理賠責任）云云，要
        無可採。
七、從而，彰化銀行本於保險金給付請求權之法律關係，訴請華
    山保險公司應給付其保險金計2096萬2145元，並加計自起訴
    狀繕本送達滿1個月之翌日（即92年8月25日，見原審卷(一)第
    17頁）起按年息10％計算之遲延利息（見原審卷(一)第81頁系
    爭保險基本條款第11條）部分，為有理由，應予准許。原審
    就上開應准許部分，僅命華山保險公司給付彰化銀行1614萬
    2145元及加計自92年8月25日起算按年息10％計算之利息，
    其餘應准許部分，則為彰化銀行敗訴之判決，自有未洽，彰
    化銀行上訴意旨就此部分指摘原判決不當，求予廢棄改判，
    為有理由，爰由本院將此部分予以廢棄，改判如主文第2項
    所示，併依兩造陳明願供擔保各為准、免假執行之宣告。至
    於原審判命華山保險公司給付部分，並為假執行之宣告，核
    無違誤，華山保險公司上訴意旨仍執前詞指摘原判決此部分
    不當，求予廢棄，為無理由，應駁回其上訴。
八、至於華山保險公司所提另案訴訟之參考判決，要與本件基礎
    事實不同，自不得比附爰引；另兩造其餘之攻擊或防禦方法
    ，經本院審酌後認均與本件之結論無涉，茲不再一一論列，
    併予敘明。
九、據上論結，本件彰化銀行上訴為有理由，華山保險公司上訴
    為無理由，依民事訴訟法第450條、第449條第1項、第78條
    、第463條、第390條第2項、第392條，判決如主文。
中    華    民    國    98    年    4     月    7     日
                    民事第十三庭
                        審判長法  官 黃騰耀
                              法  官 陳姿岑
                              法  官 楊絮雲
正本係照原本作成。
如不服本判決，應於收受送達後20日內向本院提出上訴書狀，其
未表明上訴理由者，應於提出上訴後20日內向本院補提理由書狀
（均須按他造當事人之人數附繕本）上訴時應提出委任律師或具
有律師資格之人之委任狀；委任有律師資格者，另應附具律師資
格證書及釋明委任人與受任人有民事訴訟法第466條之1第1項但
書或第2項（詳附註）所定關係之釋明文書影本。
中    華    民    國    98    年    4     月    7     日
                              書記官 李華安
附註：
民事訴訟法第466條之1（第1項、第2項）：
對於第二審判決上訴，上訴人應委任律師為訴訟代理人。但上訴
人或其他法定代理人具有律師資格者，不在此限。
上訴人之配偶、三親等內之血親、二親等內之姻親，或上訴人為
法人、中央或地方機關時，其所屬專任人員具有律師資格並經法
院認為適當者，亦得為第三審訴訟代理人。


司法院資訊處製作；財團法人民間司法改革基金會備份。
